【裁判字號】    88,易,2400
【裁判日期】    890131
【裁判案由】    業務侵占等
【裁判全文】
台灣台北地方法院刑事判決                        八十八年度易字第二四號
    公  訴  人  臺灣臺北地方法院檢察署檢察官
    被      告  戊○○
右列被告因業務侵占等案件，經檢察官提起公訴（八十八年偵字第五八九號），本院
判決如左：
    主      文
戊○○無罪。
    理      由
一、公訴意旨略以：被告戊○○於民國八十四年八月至同年十一月間，在台北市中山
    區○○○路○段五十號八樓告訴人東贊房屋仲介股份有限公司（下簡稱東贊公司
    ）擔任業務員，負責房屋仲介買賣相關業務，於八十四年十月間，負責處理丁○○委託出售台北市○○○路○段一二八號六樓房屋業務，明知已收取買主乙○○
    服務費（起訴書誤載為預約金）新台幣（以下同）二萬元，竟意圖損害告訴人東
    贊公司之利益，本應盡力促成買賣，竟私下慫恿買主乙○○與賣主丁○○故意無
    法成交而違背其任務，再促成二人私下成交以規避支付仲介費而致生損害於告訴
    人東贊公司，嗣成交後由丁○○支付戊○○五萬元報酬。被告又於八十四年十一
    月間，收取買方甲○○買受台北市○○區○○路四段三十巷五十四號二樓房屋之
    服務費（起訴書誤載為預約金）五萬元，詎意圖為自己不法之所有，竟將其持有
    之前揭服務費侵占花用殆盡，嗣該房屋買賣未成交，買方甲○○向告訴人東贊公
    司要求退還預約金而始知受騙，嗣經屢催討均置之不理亦不返還收取之服務費，
    因認被告涉有背信及業務侵占罪嫌云云。
二、公訴人認被告涉有右揭犯行，無非係以右揭事實業據告訴代表人丙○○於偵查中
    之指訴，且有房屋買賣同意書，本票及保管條等影本在卷，認被告屢經催討均未
    返還預約金（即服務費），有主觀上不法所有之意圖，為其論據。
三、按犯罪事實應依證據認定之，無證據不得推定其犯罪事實。又不能證明被告犯罪
    者，應諭知無罪之判決，刑事訴訟法第一百五十四條、第三百零一條第一項分別
    定有明文。又事實之認定，應憑證據，如未能發現相當證據，或證據不足以證明
    ，自不能以推測或擬制之方法，為裁判基礎。又告訴人之告訴，係以使被告受刑
    事訴追為目的，是其陳述是否與事實相符，仍應調查其他證據以資審認（最高法
    院四十年臺上字第八六號、五十二年臺上字第一三００號判例參照）。次按刑法
    第三百四十二條之背信罪，須以為他人處理事務為前提，所謂為他人云者，係指
    受他人委任，而為其處理事務而言（最高法院四十九年度台上字第一五三０號判
    例參照），如無委任關係，尚與背信罪之構成要件不符。再按，侵占罪，須持有
    人有變易原來持有他人之物之意思而為自己不法所有之意思，始能成立。如因借
    貸關係，其所有權已移轉於持有人，則持有人即非持有他人之物，如有違約未予
    清償之情形，自係民事上債務履行遲延問題，不成立侵占罪（最高法院二十五年
    度上字第二五八一號、四十七年度台上字第一００八號判例參照）。
四、訊據被告戊○○堅決否認有背信及業務侵占犯行，辯稱：於賣方丁○○委賣期間
    ，買方並無以賣方之出價購買之意願，係於委託出售契約屆滿後，其自行積極促
    成買方乙○○與丁○○達成買賣，所收取之報酬自應屬其所有。事後賣方丁○○
    也支付五萬元予告訴人東贊公司之代表人丙○○，作為廣告費用之補償，其並無
    背信之意圖。另其收取甲○○之五萬元預約金後，曾經管理部經理施寶淑同意借
    用該款，並非侵占，其亦填寫保管條表示其向告訴人公司借用款項共十三萬四千
    五百元應於八十四年十二月十日返還，告訴代表人於八十四年十一月間即知此為
    借款，事後因其尚有金及薪資未領，其主觀上認為可與該款項抵銷，即未再與
    告訴人公司計算，其並無侵占之犯意。經查：
    （一）丁○○委託告訴人東贊公司出售台北市○○○路○段一二八號六樓房屋，
          係於委任契約期限屆滿後，經被告不斷促成，買方乙○○始同意提高購買
          價金而成交之事實，業據證人丁○○到庭證述屬實（見本院八十九年一月
          六日訊問筆錄），核與證人乙○○、乙○○之夫己○○到庭證述情節一致
          （見本院八十八年九月二十三日訊問筆錄），並經告訴代表人丙○○到庭
          證述：委賣期間過後，告訴人公司與委賣人間即無任何關係存在。公司並
          無禁止於委賣期間過後由員工私下找買主撮合買賣，本件確係在委賣期間
          經過後才成交等語無訛（見本院八十九年一月六日審判筆錄），則本件被
          告於告訴人公司委任處理本件出售案期間，並無積極證據證明被告有違背
          其任務之行為，至於出賣人丁○○與告訴人公司間委任關係終了後，被告
          非受告訴人委任，係自行促成本件買賣，則買賣雙方支付與被告之報酬，
          自應屬被告合法所有，並與告訴人公司無涉。另證人丁○○亦證稱，買賣
          成交後約半個月，告訴代表人曾與其和解，其因認道義上應付給告訴人公
          司部分補償，故支付約五萬至七萬元之佣金予告訴人公司等語（見本院八
          十九年一月六日審判筆錄），並經告訴代表人丙○○證述：丁○○確於事
          後補償其一筆廣告費用。本件應有誤會之情形，事後被告有一筆金及薪
          水可予以抵銷等語無訛（見前揭筆錄），按被告於受委任期間，並查無積
          極證據證明其有背信之行為，其另行促成買賣既非受委任，亦未違反告訴
          人公司之規定，自無繳納報酬於告訴人公司之義務，其並非意圖為自己或
          第三人不法之利益，亦無損害告訴人公司之利益，核其所為，與背信罪之
          構成要件，並不相符。再查，依證人乙○○所提出與丁○○間買賣契約係
          於八十四年間十一月一日訂立，於該契約成交後約半個月告訴代表人即與
          證人丁○○達成和解，釐清前揭事實，告訴代表人於八十七年十二月二十
          八日復提起告訴，於八十九年一月六日當庭表示係誤會（見前揭筆錄），
          則尚難僅憑告訴代表人前後不一之片面之指訴，及告訴人公司曾退還買方
          乙○○之服務費（起訴書誤載為預約金）二萬元有買賣同意書影本在卷，
          即認被告有背信之犯行，此部分不能證明被告犯罪，自難以背信罪相繩。
    （二）次查，被告於八十四年十一月間，收取買方甲○○買受台北市大安區○○
          路○段三十巷五十四號二樓房屋之服務費五萬元後，即經告訴人公司管理
          部經理施寶淑同意借用該款之事實，業據證人施寶淑到庭證述屬實（見本
          院八十九年一月十八日訊問筆錄），並經告訴代表人丙○○到庭證述：於
          八十四年十一月十八日被告簽立保管條前，其已知悉管理部經理施寶淑同
          意被告借用該款等語屬實（見前揭筆錄）。按告訴人公司既同意借貸該款
          予被告，則依民法第四百七十四條之規定，被告持有該款之所有權即已移
          轉為被告所有，尚難謂係持有他人之物，被告於事後縱未按期返還，亦係
          其未履行民事上消費借貸債務，要難謂為侵占犯行。告訴人隱匿此消費借
          貸契約事實，逕依甲○○所簽立之買賣同意書影本及被告簽立之保管條，
          提起業務侵占告訴，自有未合，尚難遽為不利被告之認定。
    （三）末查，被告未按期返還之前揭款項，亦經告訴代表人證述當時即可與告訴
          人公司應給付與被告之薪資及金相抵銷，則被告事後未與告訴人公司結
          算款項，並不足為其有不法意圖之認定，本件告訴人與被告間純屬民事債
          務糾葛，應循民事途徑解決，核與背信、業務侵占罪之構成要件尚屬有間
          。此外復查無其他積極證據足認被告有背信、業務侵占之犯行，本件不能
          證明被告犯罪，依首開說明，自應為被告無罪之諭知。
據上論斷，應依刑事訴訟法第三百零一條第一項，判決如主文。
中      華      民      國      八十九      年     一     月    卅一    日
                      臺灣臺北地方法院刑事第九庭
                                        法    官  沈  君  玲
右正本證明與原本無異。
如不服本判決，應於判決送達後十日內，向本院提出上訴狀。
                                        書 記 官  王      儀
中      華      民      國      八十九      年     二     月     十     日


司法院資訊處製作；財團法人民間司法改革基金會備份。
